【裁判字號】    95,交易,16
【裁判日期】    970221
【裁判案由】    業務過失傷害
【裁判全文】
臺灣彰化地方法院刑事判決              95年度交易字第16號
公  訴  人  臺灣彰化地方法院檢察署檢察官
被      告  庚○○
上列被告因業務過失傷害案件，經檢察官提起公訴（94年度偵字
第643號），本院判決如下：
    主  文
庚○○犯業務過失傷害罪，處拘役伍拾日，如易科罰金，以銀元
參佰元即新臺幣玖佰元折算壹日；減為拘役貳拾伍日，如易科罰
金，以銀元參佰元即新臺幣玖佰元折算壹日。
    事  實
一、庚○○係郵局遞送郵件業務之承包人員，以騎乘機車遞送郵
    件為業，係以駕駛為其附隨業務之人，於民國93年10月8日
    下午騎乘其所有之車號KTI-698號重型機車執行郵件遞送業
    務，沿彰化縣花壇鄉花壇村燕霧巷63弄由東往西方向行駛，
    於同日下午2時30分許行經燕霧巷63弄9號前轉彎處欲右轉時
    ，原應注意車前狀況，隨時採取必要之安全措施，而依當時
    晴天、日間自然光線、柏油路面乾燥、無缺陷、無障礙物、
    視距良好等情形，又無不能注意之情事，竟疏未注意及此，
    即貿然在上開路口右轉彎，適有吳炳聲騎乘車牌號碼TPI-50
    6號輕型機車，沿燕霧巷63弄由北往南方向行駛，於行至上
    開路口欲左轉時，機車前輪與庚○○所騎乘之機車前輪碰撞
    ，致吳炳聲人車傾倒撞及路邊紅磚圍牆，因而受有右手肘輕
    微擦傷、頭部右側紅腫等傷害。
二、案經吳炳聲之妻己○○、子女吳裕祺、乙○○、甲○○、戊○○、丙○○及丁○○訴由彰化縣警察局彰化分局報告臺灣
    彰化地方法院檢察署檢察官偵查起訴。
    理  由
一、本案下列引用之供述及非供述證據，經本院依法踐行調查證
    據程序，公訴人及被告均不爭執各該證據之證據能力，且亦
    查無依法應排除其證據能力之情形，是後述所引用證據之證
    據能力均無疑義，合先敘明。
二、訊據被告庚○○固坦承其係郵局遞送郵件業務之承包人員，
    平日即騎乘其所屬之上開機車遞送郵件，其於前揭時、地騎
    乘機車遞送郵件，確有與被害人吳炳聲騎乘之機車發生碰撞
    等情，惟矢口否認有何業務過失傷害之犯行，辯稱：其在發
    生碰撞之前已剎車而靜止，並無過失，係被害人自行撞擊其
    騎乘之機車，其不知被害人受有事實欄所示傷勢云云。經查
    ：
（一）被告於前揭時、地騎乘其所有之上開機車，在被害人位於
      彰化縣花壇鄉花壇村燕霧巷63弄9號住處前轉彎處右轉後
      ，與被害人吳炳聲所騎乘機車發生擦撞，被害人因而人車
      傾倒受傷之事實，業據被告於警詢時供稱：於93年10月8
      日下午2時30分許騎乘車號KTI-698號重型機車行經彰化縣
      花壇鄉花壇村燕霧巷63弄9號被害人住處門口無號誌之轉
      彎處欲右轉，被害人欲左轉，看見對方時均緊急剎車，以
      致雙方機車之前車輪發生碰撞，當時被害人連同機車傾倒
      在圍牆邊，其先將機車停好並將被害人之人車扶正，且詢
      問被害人有無受傷，被害人表示右手肘有輕微擦傷，右邊
      頭部有碰撞到磚塊但並無大礙，雙方遂駛離現場等語在卷
      ，核與證人即告訴人己○○於警詢及偵查中證述：被害人
      於93年10月8日下午4時30分許在住處請伊敷藥，其詢問被
      害人為何受傷，被害人表示於當日下午2時25分許在住處
      門口前轉彎處與郵差發生交通事故，致手肘及頭部碰撞到
      紅磚圍牆，被害人之右手肘輕微擦傷，頭部沒有流血，只
      有紅紅的等語相符，並有道路交通事故現場圖、道路交通
      事故調查報告表（一）、（二）及照片8張等件附卷可憑
      ，前情堪以認定。
（二）依道路交通安全規則第2條第1項第1款、第2項之規定，除
      另有明示之特別規定外，機車係屬道路交通管理處罰條例
      及該條例第92條第1項授權制定之道路交通安全規則所規
      定之「汽車」。而汽車行駛時，駕駛人應注意車前狀況，
      並隨時採取必要之安全措施，道路交通安全規則第94條第
      3項訂有明文，被告騎乘機車自應注意遵守前揭規定。本
      件依被告於93年12月22日在肇事地點模擬車禍發生當時兩
      車之相對位置及撞擊部位所拍攝之照片，足見被告所騎乘
      之機車甫右轉即撞及直行尚未左轉之被害人車輛，參以被
      告於警詢時供稱雙方瞬間看見時均緊急剎車，以致前輪發
      生碰撞等語屬實，應認被告確實未注意車前狀況，而事發
      當時晴天、日間自然光線、柏油路面乾燥、無缺陷、無障
      礙物、視距良好，為道路交通事故調查報告表所明載，並
      為被告於警詢時所自承，並無不能注意之特別情事，被告
      竟疏未注意車前狀況即貿然行駛，致與被害人所騎乘之輕
      型機車碰撞，被告之駕車行為顯有過失；而被害人因本件
      車禍受有上述傷勢，前已敘明，則被告之過失駕駛行為，
      與被害人之傷害間，顯具有相當因果關係。綜上所述，被
      告上開辯解，均係事後卸責之詞，不足採信，本件事證明
      確，被告犯行洵堪認定，應予依法論科。
三、另告訴人丁○○及告訴代理人於本院陳稱：被害人因本件車
    禍致頭部受傷，導致被害人腦梗塞及硬腦膜下出血而造成中
    樞衰竭致死，認被告所為係涉犯刑法第276條第2項業務過失
    致死罪嫌云云。然查，被害人於車禍後，其頭部僅有紅腫，
    並無流血，且被害人於車禍後翌日凌晨因在家中下床時跌倒
    鼻子撞到地面受傷、右側無力而送醫治療之事實，為證人即
    告訴人己○○、丁○○證述明確，而本案被害人之死因經送
    請法務部法醫研究所鑑定結果，認為：被害人原係72歲高齡
    之大腸癌患者，其死亡過程隱藏著大腸癌之併發症即發燒、
    菌血症、急性腎衰竭等，並明顯減少如細小微細組織微血管
    （如蜘蛛網膜下腔之血管叢及硬腦膜之橋狀血管）之癒合能
    力，故研判車禍及家中跌倒造成後續中樞神經休克死亡之比
    重應不大於20％，且被害人究係車禍後顱內出血，或係車禍
    後因大腸癌後續體弱跌倒致顱內出血，無法釐清等情，有法
    務部法醫研究所94年9月16日法醫理字第0940003156號函送
    之（94）醫鑑字第1321號鑑定書1份附卷可佐，是被害人之
    死亡是否確為本件車禍所導致，已非無疑，觀諸被害人於彰
    化秀傳紀念醫院治療之主治醫師熊海明於偵查中證稱：「（
    就你的專業，病患為何會在發生車禍的1星期後，發生大量
    出血？）除非病患有外傷，或病患的腦部有病變，病患住院
    的這段期間並無新的外傷，所以病患應該是腦部有新的病變
    。」等語在卷，則被害人是否確因車禍造成顱內出血致死，
    實無從認定。此外，經本院向秀傳紀念醫院、財團法人彰化
    基督教醫院、陳景德醫院函調被害人之病歷影本、Ｘ光片、
    ＣＴ片等資料，函請行政院衛生署鑑定被害人之死亡原因，
    結果認為：被害人前後共2次頭部外傷，1次發生在車禍時，
    1次發生在半夜因右側肢體無力勉強下床，而頭部撞擊地面
    造成頭皮傷口及鼻挫傷，急診時第1次施行CT scan（離車禍
    約14小時，距第2次頭部撞擊約2個小時），並未看到任何與
    外傷相關之病灶（如顱內出血，硬腦膜外及硬腦膜下出血）
    ，表示頭部外傷所造成之後果，並不需要緊急以外科手術治
    療，被害人93年10月9日凌晨3時許發生右側肢體無力、神智
    不清而自床上摔落至地上，至第2次CT scan檢查，計6天又
    13小時，第2次之CT scan可清楚看到在左側後大腦動脈分水
    嶺區有一個大片之低密度區（腦梗塞），表示在第1次CT sc
    an至第2次CT scan間之6天又13小時中，有左側後大腦動脈
    主幹堵塞之病灶持續在進行，這可以解釋為何病人是右側肢
    體無力（而非左側），最後之CT scan出現大片之右側硬腦
    膜下出血（呈新月狀），距第1次頭部外傷約7天又3個小時
    ，距第2次頭部撞擊地面約6天又15小時，這是典型常發生在
    老年人（或有腦萎縮之病患）之頭部外傷而導致，因連繫硬
    腦膜、蛛網膜及軟腦膜之微小橋靜脈容易扯裂而導致之亞急
    性硬腦膜下出血（7天至1個月發病稱亞急性），且該新月狀
    之病灶具有腫塊效應明顯地將右側大腦半球推向左側而造成
    中線偏移，該病灶不會造成右側肢體無力。腦梗塞及硬腦膜
    下出血都是直接造成中樞衰竭之致死原因，至於造成該新月
    狀硬腦膜下血腫之直接原因，究竟是因第1次車禍之頭部外
    傷所致，抑或第2次腦中風後造成右側肢體無力下床時摔跤
    ，頭部直接撞擊地面所致，無法判斷。但以病歷、問案筆錄
    及法醫鑑定書為據，則第2次撞擊所致之可能較大等節，有
    行政院衛生署96年12月28日衛署醫字第0960212523號函檢送
    之行政院衛生署醫事審議委員會第0000000號鑑定書1份附卷
    可憑，依前揭鑑定結果所示，被害人於車禍後雖有右側肢體
    無力之情況，惟此應係腦中風造成，尚難逕認與本件車禍有
    關，而造成被害人新月狀硬腦膜下出血之原因，亦難遽認係
    本件車禍所致，且以被害人因腦中風後右側肢體無力下床時
    跌倒，頭部直接撞擊地面所導致之可能性較大，準此，自難
    認被告肇事行為與被害人死亡間，具有相當因果關係，綜上
    說明，本件被告應無成立過失致死罪之餘地，併此敘明。
四、被告行為後，刑法於94年2月2日修正公布，於95年7月1日施
    行。按行為後法律有變更者，適用行為時之法律，但行為後
    之法律有利於行為人者，適用最有利於行為人之法律，現行
    刑法第2條第1項定有明文。刑法第2條本身雖經修正，但刑
    法第2條既屬適用法律之準據法，本身尚無比較新舊法之問
    題，應一律適用裁判時之現行刑法第2條規定以決定適用之
    刑罰法律，核先敘明。又以本次刑法修正之比較新舊法，應
    就罪刑有關之共犯、未遂犯、想像競合犯、牽連犯、連續犯
    、結合犯，以及累犯加重、自首減輕暨其他法定加減原因（
    如身分加減）與加減例等一切情形，綜其全部罪刑之結果而
    為比較（參見最高法院95年度第8次刑庭會議決議）。經查
    ：
（一）刑法第33條第5款關於罰金刑之規定，由「罰金：1元以上
      」修正為「罰金：新臺幣1千元以上，以百元計算之」，
      應依刑法第2條第1項規定，適用最有利於行為人之法律（
      最高法院95年度第8次刑庭會議決議）。本案關於刑法第
      284條第2項前段業務過失傷害罪之法定刑罰金部分，經比
      較新、舊法結果，應以被告行為時之法律即修正前第33條
      第5款規定，最有利於被告。
（二）被告行為後，刑法施行法第1條之1於95年6月14日修正公
      布增訂。修正增訂之刑法施行法第1條之1規定「中華民國
      94年1月7日刑法修正施行後，刑法分則編所定罰金之貨幣
      單位為新臺幣。94年1月7日刑法修正時，刑法分則編未修
      正之條文定有罰金者，自94年1月7日刑法修正施行後，就
      其所定數額提高為30倍。但72年6月26日至94年1月7日新
      增或修正之條文，就其所定數額提高為3倍。」，而刑法
      第284條第2項前段業務過失傷害罪定有罰金刑，且為刑法
      分則編未修正之條文而定有罰金刑者；於刑法施行法第1
      條之1修正增訂前，其貨幣單位為銀元，罰金刑之提高標
      準應適用罰金罰鍰提高標準條例第1條之規定「依法律應
      處罰金、罰鍰者，就其原定數額得提高為2倍至10倍」，
      而再依現行法規所定貨幣單位折算新臺幣條例第2條規定
      「現行法規所定金額之貨幣單位為圓、銀元或元者，以新
      臺幣元之3倍折算之」，比較新舊法適用之結果，其關於
      法定刑為罰金部分之提高標準，新舊法均無不利之情形。
（三）又被告行為時之易科罰金折算標準，修正前罰金罰鍰提高
      標準條例第2條前段（現已刪除）規定，就其原定數額提
      高為100倍折算1日，則本件被告行為時之易科罰金折算標
      準，應以銀元300元折算1日，經折算為新臺幣後，應以新
      臺幣900元折算為1日。惟修正公布施行之刑法第41條第1
      項前段則規定：「犯最重本刑為5年以下有期徒刑以下之
      刑之罪，而受6個月以下有期徒刑或拘役之宣告者，得以
      新臺幣1千元、2千元或3千元折算1日，易科罰金。」，比
      較修正前後之易科罰金折算標準，以修正前刑法第41條第
      1項前段、修正前罰金罰鍰提高標準條例第2條之規定，定
      其易科罰金之折算標準，較有利於被告。
（四）綜合上述各條文修正前、後之比較，揆諸前揭最高法院決
      議及修正後刑法第2條第1項前段、後段規定之「從舊、從
      輕」原則，自應適用被告行為時之法律，即修正前刑法第
      33條第5款、第41條第1項前段之相關規定及罰金罰鍰提高
      標準條例第1條前段、修正刪除前罰金罰鍰提高標準條例
      第2條規定，予以論處。
五、按刑法上所謂業務，係指個人基於其社會地位繼續反覆所執
    行之事務，其主要部分之業務固不待論，即為完成主要業務
    所附隨之準備工作與輔助事務，亦應包括在內（最高法院71
    年臺上字第1550號判例意旨參照）。被告於本案車禍發生時
    ，係郵局遞送郵件業務之承包人員，平日即以騎乘機車遞送
    郵件為業，為以駕駛為其附隨業務之人，當時被告係騎乘上
    開機車送信而行經上開車禍地點，業據被告供明在卷，其因
    駕駛過失致被害人成傷，核其所為，係犯刑法第284條第2項
    前段業務過失傷害罪。爰審酌被告之素行、過失程度、被害
    人所受傷勢及犯後態度等一切情狀，量處如主文所示之刑，
    並依修正前刑法第41條第1項前段諭知易科罰金之折算標準
    ，以示懲儆。又被告本案犯罪之時間係在96年4月24日以前
    ，所犯符合中華民國96年罪犯減刑條例規定之減刑條件，應
    依同條例第2條第1項第3款，減其宣告刑2分之1，並依修正
    前刑法第41條第1項前段諭知易科罰金之折算標準。
據上論斷，應依刑事訴訟法第299條第1項前段，刑法第2條第1項
前段、第284條第2項前段，修正前刑法第41條第1項前段，罰金
罰鍰提高標準條例第1條前段、修正刪除前罰金罰鍰提高標準條
例第2條，中華民國96年罪犯減刑條例第2條第1項第3款、第7條
、第9條，判決如主文。
本案經檢察官莊佳瑋到庭執行職務。
中    華    民    國    97    年    2     月    21    日
                  交通法庭        審判長法官  石馨文
                                  法      官  黃齡玉
                                  法      官  尚安雅
以上正本證明與原本無異。
如不服本判決，應於判決送達後10日內，向本院提出上訴書狀，
上訴書狀應「敘述具體上訴理由」，並按他造當事人之人數附繕
本。「切勿逕送上級法院」。
告訴人或被害人對於判決如有不服具備理由請求檢察官上訴者，
其上訴期間之計算係以檢察官收受判決正本之日期為準。
中    華    民    國    97    年    2     月    25    日
                                  書  記  官  陳佳宏
附錄本案論罪科刑法條：
中華民國刑法第284條
（過失傷害罪）
因過失傷害人者，處 6 月以下有期徒刑、拘役或 5 百元以下罰
金，致重傷者，處1 年以下有期徒刑、拘役或5 百元以下罰金。
從事業務之人，因業務上之過失傷害人者，處 1 年以下有期徒刑
、拘役或1 千元以下罰金，致重傷者，處 3 年以下有期徒刑、
拘役或2 千元以下罰金。


司法院資訊處製作；財團法人民間司法改革基金會備份。
